臺灣高等法院高雄分院民事判決　九十一年度再字第一九號
　　再審　原告　乙○○
　　再審　被告　甲○○○
右當事人間請求返還不當得利事件，再審原告對於中華民國九十年十二月二十六日本
院九十年度上更(一)字第一五號確定判決提起再審，本院判決如左：
　    主　    文
再審之訴駁回。
再審訴訟費用由再審原告負擔。
    　事　　　實
甲、再審原告方面：
一、聲明：求為判決：(一)本院九十年度上更(一)字第一五號確定判決廢棄。(二)右廢棄部
    分，再審被告在前審之上訴駁回。(三)前審及再審訴訟費用均由再審被告負擔。
二、陳述：
  (一)原確定判決（下稱原判決）有民事訴訟法第四百九十七條所規定「第四百六十六
    條不得上訴於第三審法院之事件，除前條規定外，其經第二審確定之判決，如就
    足影響於判決之重要證物，漏未斟酌者，亦得提起再審之訴。」之再審事由。
  (二)原判決認定再審原告曾無權占有再審被告所有坐落高雄縣林園鄉○○段五一四號
    土地（下稱系爭土地）上，如原判決附圖（下稱附圖）所示編號Ｇ部分，並先後
    出租與訴外人張登苗、莊昭銘設攤營業，應依不當得利規定，返還所收取該占用
    部分之租金新台幣（下同）三十五萬七千三百三十八元及法定利息等情，係以勘
    驗筆錄及地政機關測量後製作之複丈成果圖，為其論據。惟查，再審原告於前審
    所主張再審原告出租與張登苗、莊銘昭之時間，係自民國七十六年四月二十五日
    起至八十五年二月二十四日止，而前審係於八十六年九月四日履勘現場，則前審
    所履勘之標的，係再審被告於履勘當時所自行設立之攤位，並非再審原告出租與
    張登苗、莊銘昭時所設之攤位，此亦為再審被告所不爭執，而再審被告並未能舉
    證證明履勘當時其所自行設立攤位之位置，與張登苗、莊銘昭向再審原告承租時
    所設立攤位之位置係屬一致，則原判決遽以履勘結果認再審原告係無權占用附圖
    編號Ｇ部分之土地，即有就足以影響判決之重要證物漏未審酌之情事。
　(三)再審被告所有系爭土地上之建物，即門牌號碼林園鄉○○○路一一一巷十三號店
　　鋪，係面向一一一巷，右側為進入林園市○○○路，再審被告在此通路上所設三
　　個攤位，第一攤位面向一一一巷（即三角窗位置），第二攤後面為店面右側，開
　　有鐵捲門可通店面，第三攤即系爭攤位之後為該店面右側牆壁，而系爭攤位與牆
　　壁之間尚足供二、三人通行，故系爭攤位不可能設在附圖編號Ｇ部分，此有再審
　　原告於前審所提出於八十五年五月中旬所拍攝之照片可證，再參以兩造在另案（
　　台灣高雄地方法院八十五年度鳳簡字第五七九號，下稱另案）審理時，再審被告
　　為縮小其侵用再審原告所有坐落高雄縣林園鄉○○段五一五號土地之範圍，而於
　　八十五年七月間，將其所有店鋪右側之牆壁打掉（指系爭攤位後面牆壁），使第
　　三攤之使用人可退進原來牆壁位置營業，此亦有再審原告於前審所提出之照片在
　　卷可憑，而張登苗、莊銘昭向再審原告承租攤位時間為七十六年四月至八十五年
　　二月間，該段期間內，再審原告所有之店鋪右側牆壁尚未打掉，倘張登苗、莊銘
　　昭承租之攤位有占用附圖編號Ｇ部分，則其二人於擺攤營業時，豈非得退身至牆
　　壁內，原判決之認定有違常情甚明。又兩造前開另案判決均認定再審被告無權占
　　用再審原告所有五一五、五一五之一號土地而設置三個攤位，則再審原告自更不
　　可能無權占用系爭土地。
　(四)另證人張登苗於前審證稱：「（問：賣水果之攤位有無在原告屋簷下？）沒有，
　　攤位是設在屋簷外。」、「（問：攤位離原告房屋有多遠？）約四台尺，我的攤
　　位約四台尺寬。」則依該證詞可知，縱系爭土地東邊地籍線距其所有店鋪之右側
　　牆壁有如再審被告所稱之一百公分（再審原告否認之），則張登苗之攤位距離牆
　　壁有四台尺，足徵該攤位係設於系爭土地上東邊地籍線之右側，即攤位係全部設
　　於再審原告所有之五一五號土地上，並未占用系爭土地。又證人莊銘昭亦證稱：
　　「（問：請問證人的攤位是否與隔壁攤賣豬肉攤位平行？）是的。」則依莊銘昭
　　之證詞與前述照片對照可知，其所設攤位置距離牆壁寬度尚可容二、三人通行，
　　系爭攤位自不可能位於附圖編號Ｇ部分之範圍內，亦徵再審原告並無占用系爭土
　　地。
乙、再審被告方面：
一、聲明：求為判決：(一)再審之訴駁回。(二)再審訴訟費用由再審原告負擔。
二、陳述：
  (一)系爭攤位係由再審被告租給不特定人設攤，有前審之勘驗筆錄可憑，該不特定人
    係依前設攤之人即張登苗、莊銘昭之設攤位置設攤，則縱履勘時並非張登苗、莊
    銘昭所設之攤位，亦非原判決漏未斟酌之重要證物，亦不足以影響判決之結果。
　(二)就附圖編號Ｇ、Ｈ部分，關於編號Ｇ部分之西邊邊緣距再審被告之房屋東邊牆壁
　　有六十公分寬（系爭土地東邊地籍線距再審被告之房屋東邊牆壁有一百公分，編
　　號Ｇ部分寬四十公分），並經前審勘測現場在案，則再審原告所謂系爭攤位與牆
　　壁之間尚足供二、三人通行，故系爭攤位不可能設在附圖編號Ｇ部分，自屬不實
　　。又系爭攤位編號Ｇ部分，其西邊邊緣距再審被告之房屋牆壁尚有六十公分之寬
　　度，足供設攤人操作營業，且證人莊銘昭於前審亦證稱：「（問：攤位距離牆壁
　　多遠？）我站在牆壁外，緊接著就是攤位，我做生意時所掛衣服是靠在牆壁上。
　　」等語，故再審原告謂再審被告於八十五年七月間，將店鋪右側之牆壁打掉，使
　　第三攤之使用人可退進原來牆壁位置營業，在八十五年七月間打掉店鋪右側牆壁
　　改為鐵捲門之前，無人能在編號Ｇ部分設攤營業，亦屬不實。
　(三)證人莊銘昭於前審時證稱其向再審原告承租期間所設之攤位距再審被告之房屋牆
　　壁起二台尺、攤架寬三台尺，所售之衣服緊掛在再審被告房屋之牆壁等語，亦即
　　莊銘昭所設之攤位自再審被告之房屋牆壁起五台尺，而再審被告之土地界線係自
　　牆壁起三台尺，換言之，莊銘昭之攤位有三台尺係設在再審被告之土地上，有二
    台尺係設在再審原告之土地上，則再審被告主張再審原告所設之攤位有無權占用
    系爭土地，自非無據。另證人張登苗於前審雖證稱其所設立之攤位自再審被告之
    房屋牆壁起四台尺，攤架寬四台尺等語，亦即其攤位之前端距再審被告房屋之牆
    壁八台尺，其嗣後雖另證稱：「我所設的攤位租的範圍，距離牆壁三尺，攤位約
    三尺半。」然其證詞均屬不實，因該設攤之巷道自再審被告房屋牆壁起至對面再
    審原告之房屋牆壁止，僅十六台尺，中間線為自再審被告房屋牆壁起八台尺，而
    再審原告之房屋亦設攤，此業經前審勘驗屬實，則若依張登苗之證述，其攤位之
    前端距離再審被告房屋牆壁八台尺或七台尺左右，如加計對面攤位之寬度，該巷
    道豈非全遭攤位阻塞而無法通行。又其設攤之位置，與嗣後莊銘昭所設攤之位置
    相同，而張登苗與莊銘昭之證言內容竟有不同，足證張登苗之證詞顯不合常情，
    難予採信。
　(四)至再審原告對再審被告起訴請求排除侵害事件之另案，與本案無關，自無須審酌
　　。
丙、本院依職權調取台灣高雄地方法院八十六年度訴字第一七九四號返還不當得利案
    全卷。
　　　理　　　由
一、再審原告主張：原判決認定伊有占用再審被告所有系爭土地，並出租與張登苗、
    莊銘昭設攤營業，應依不當得利之規定，返還相當租金之利益與再審被告之事實
    ，係以前審履勘現場時，依當時設攤現狀命地政機關測量後所製作之附圖為據，
    然查：(一)該附圖係於八十六年九月四日所測量製作，而伊出租與張登苗、莊銘昭
    設攤營業時間為七十六年四月至八十五年二月，二者時間既不相同，再審被告亦
    未能舉證證明履勘時之設攤位置與伊出租時之設攤位置相同，自不能認定伊有占
    用系爭土地。(二)依當時之照片及張登苗、莊昭銘之證言，可佐證其設攤位置並無
    占用系爭土地。原判決就此有利之重要證物，均未為斟酌，爰依民事訴訟法第四
    百九十七條規定，提起再審，求為廢棄本院九十年度上更(一)字第一五號確定判決
    ，及駁回再審被告在前審上訴之判決。
二、再審被告則以：本件前審履勘時之設攤位置與再審原告出租與張登苗、莊昭銘設
    攤時之位置相同，縱當時已非由張登苗、莊昭銘承租使用，仍不影響判決結果之
    認定，至照片及張登苗、莊昭銘之證言，縱經斟酌，亦不足以認定再審原告並無
    占用系爭土地等語，資為抗辯。
三、按民事訴訟法第四百九十七條所稱就足以影響於判決之重要證物，漏未斟酌者，
    係指當事人於前訴訟程序中已提出而未經斟酌之證物，如經斟酌結果，將足以影
    響原判決之結果而言，故如該證物縱經斟酌亦與確定判決結果無影響者，該再審
    即無理由，應予駁回。經查：
　(一)本件再審原告所主張前審履勘時之設攤位置，係再審被告所自行設立，並非再審
    原告出租與張登苗及莊銘昭時所設之攤位之事實，雖為再審被告所不爭執，然查
    ，本件兩造所爭執之攤位擺設地點，係位於高雄縣林園鄉中央市場內，該處係屬
    攤販集中之傳統市場，每個攤販均毗鄰相連，為兩造所不爭執，並經前審履勘現
    場查明屬實，有勘驗筆錄在卷可稽（見前審一審卷第卅八頁），則在寸土寸金的
    情形下，如其可任意變更攤位位置，將可能影響行人通行走道或占用其他攤販之
    攤位而起糾紛，故承租經營之攤販，均應係承續前人所設位置擺攤，較符經驗法
    則，況依附圖所示，系爭攤位與其旁毗鄰另二攤位（即附圖所示之編號ＡＢＣＤ
    及ＥＦ部分）之排列，係呈平行之一直線，亦與一般攤位均依直線擺攤以避免影
    響行人走道之常情相符。再者，依再審原告所提出八十五年五月間所拍攝之照片
    顯示（見前審本院上字第卅一、卅二頁），系爭攤位係位於巷道靠再審被告之牆
    壁外側，中間隔一通道以供行人通行，而巷道之另一側則為再審原告之房屋，屋
    側面臨通道部分亦擺設有攤位，此亦為再審原告所不爭執，而再審被告之房屋牆
    壁距中間走道為八尺左右，亦經前審履勘現場查明屬實，有勘驗筆錄在卷可憑（
    見前審本院上字卷第五十五頁背面），參以張登苗、莊昭銘均證稱係在靠再審被
    告房屋一側設攤營業，莊昭銘甚至證稱其所販售之衣服係掛於再審被告之房屋牆
    壁（見前審一審卷第六十四頁），可見其設攤位置與八十五年間之照片及前審履
    勘現場之狀況應屬相同，較符合該處設攤營業之使用狀態，原判決綜合全辯論意
    旨後，以履勘現場時所測量之結果為認定再審原告有占用系爭土地之論據，即無
    違誤，再審原告主張原判決未審酌履勘時之設攤位置，並非張登苗、莊昭銘承租
    時之設攤位置，並認如經斟酌，將可影響判決之結果，尚有誤解，而難採信。
  (二)至再審原告所提出於八十五年五月中旬所拍攝之上開照片，雖顯示系爭攤位與牆
    壁未拆除前之空間，尚有足供二、三人通行之寬度，而牆壁拆除後，系爭攤位之
    營業者則尚可利用牆壁拆除後之空間，但此照片僅能顯示設攤營業時之狀況，就
    該攤位所使用之位置是否有占用系爭土地，仍應以地政機關依地籍圖及儀器測量
    後所製作之複丈成果圖為認定有無占用之依據，尚難以無法精確認定設攤位置之
    照片為據，而推翻實地勘測之結果，原判決就此照片部分雖未審酌，但此項照片
    之證據證明力，縱經斟酌，顯亦不足以影響原判決認定攤位有占用系爭土地之判
    斷，故尚難認屬漏未斟酌之重要證物。
  (三)另原判決就證人張登苗、莊銘昭之證詞雖亦未審酌，惟證人之證詞是否可採，本
    應視其前後證詞是否一致，並參酌其他證據及全辯論意旨為綜合判斷，尚難僅以
    證人之證述，為認定事實之唯一論據。經查，證人張登苗於前審雖證稱其所設立
    攤位自再審被告之房屋牆壁起四台尺，攤架寬四台尺等語（見前審一審卷六十三
    頁背面），然其嗣亦曾證稱其所設攤位距離牆壁三尺，攤位約三尺半等語（見前
    審本院上字卷第五十四頁背面），故其就攤位位置及寬度究係多少，前後證述不
    一，已難遽為採信；另證人莊銘昭雖證稱其攤位與隔壁攤賣豬肉攤位平行等語，
    惟其亦證述我站在牆壁外，緊接著就是攤位，所售之衣服緊掛在再審被告房屋之
    牆壁等語（見前審一審卷第六十四頁），可見證人均係就其等昔日在系爭攤位擺
    攤時之印象而為陳述，故其證述之內容應僅係攤位之大略位置，自難遽行採為判
    斷之依據，況從前述系爭攤位之擺設位置係位於巷道靠再審被告之牆壁外側，而
    巷道之另一側亦擺設有攤位等情觀之，攤位之使用位置顯尚須考慮並預留巷道通
    行之寬度，則緊靠牆壁設攤或利用牆壁吊掛商品，當與經驗法則及常情相符，故
    證人就距離牆壁之寬度所為之陳述，顯係證人個人之推測之詞，亦難採為否定地
    政機關測量結果之依據，原判決就此部分雖未審酌，但縱經斟酌，亦不足以影響
    原判決認定之結果，自難認屬漏未斟酌之重要證物。至兩造間另案請求排除侵害
    事件所審酌之事項，係再審被告自八十五年四月間起所設置之活動攤位是否無權
    占用再審原告所有五一五之一號土地之事實，該案不論占用時間或占用標的，均
    與本件不同，尚難認與本案有何關連，自無審酌之必要，併予說明。
四、綜上所述，本件再審原告所主張原判決未經斟之證物，縱經斟酌結果，亦不足影
    響原判決之結果，則其提起再審之訴，並無理由，應予駁回。
五、據上論結，本件再審之訴為無理由，依民事訴訟法第五百零五條、第七十八條，
    判決如主文。
中　　　華　　　民　　　國　　九十一　　年　　　九　　　月　　二十六　　日
                                      臺灣高等法院高雄分院民事第二庭
~B1審判長法官　簡色嬌
~B2法　　　官　陳真真
~B3法　　　官　林紀元
右為正本係照原本作成。
對本判決不得上訴。
中　　　華　　　民　　　國　　九十一　　年　　　九　　　月　　二十六　　日
~B法院書記官　張宗芳
